臺灣高等法院刑事判決　　　　　　　　　　　　九十年度重上更(三)字第一六八號
　　上　訴　人　台灣台北地方法院檢察署檢察官
　　上　訴　人
　　即　被　告　丙○○○
　　被　　　告　丁○○
　　右二人共同
　　選任辯護人　洪貴律師
右上訴人，因被告偽造文書案件，不服台灣台北地方法院，八十三年度訴字第二二二
九號，中華民國八十四年五月十九日第一審判決（起訴案號：台灣台北地方法院檢察
署八十三年度偵字第一０四七九號）提起上訴，經判決後，由最高法院第三次發回更
審，本院判決如左：
    主    文
原判決關於丙○○○部分撤銷。
丙○○○行使偽造私文書，足以生損害於他人，處有期徒刑陸月，如易科罰金以參佰
元折算壹日；緩刑貳年。偽造附於臺北市建成地政事務所民國八十一年五月二十三日
收件萬華字第一一八七四號卷內民國八十一年五月六日乙○○名義之同意書上「乙○○」之署押壹枚沒收。
其他上訴駁回。
    事    實
一、丙○○○與乙○○係夫妻關係，因二人感情不睦，丙○○○為防其二人共同努力
    賣冰營生，前於民國（下同）六十六年間婚姻關係存續中合資所購買，而登記於
    丙○○○名義下之座落台北市○○路六號房屋為乙○○取回，乃思以贈與方式移
    轉所有權予其女丁○○名下。旋先於八十一年五月六日前某日，未經乙○○同意
    ，擅取乙○○之印鑑章，在不詳地點，利用某不知情之不詳姓名成年人，書寫八
    十一年五月六日期之同意書，並盜用乙○○之印章及偽造乙○○之署押一枚於其
    上，以偽造乙○○名義同意丙○○○將上開房屋出賣予丁○○之同意書私文書一
    件；又明知其與丁○○間就該房屋實際並無買賣之行為，竟於同年月二十三日利
    用不知情之代書黃碧霞將上開同意書附於土地登記申請書上，持以向台北市建成
    （原判決誤繕為萬華）地政事務所以買賣為由申辦移轉登記予丁○○名下以行使
    之，而使承辦公務員將此「買賣」之不實事項登載於職務上所掌之建物登記簿謄
    本之公文書上，並於同年月廿五日辦理完竣，足生損害於乙○○及地政機關對於
    地政機關對於地政資料管理之正確性。
二、案經告訴人乙○○訴由台灣台北地方法院檢察署檢察官偵查起訴。
    理    由
壹、被告丙○○○部分：
  一上訴人即被告丙○○○經合法傳喚，未於言詞辯論期日到庭，依其在本院更審前
    到庭之陳述，固坦承有前開房屋所有權移轉之事實，但矢口否認有任何偽造文書
    之犯行，辯稱：上開房地之移轉確係基於買賣，另本件係免稅，故以買賣與以贈
    與為登記原因，並不足生損害於任何公眾及他人，另上開房屋係伊以其勞力所得
    獨力購置，自有權自由處分，且乙○○早已同意由伊處分，並未偽造同意書云云
    。惟查：
  (一)被告丙○○○未經乙○○同意，擅取乙○○之印鑑章，在不詳地點，利用某不知
    情之不詳姓名成年人，書寫八十一年五月六日之同意書及利用黃碧霞持該偽造之
    同意書連同土地登記申請書向台北市建成地政事務所辦理所有權移轉登記等情，
    業據告訴人乙○○指訴歷歷，復有該房屋之建物登記謄本附卷及土地登記申請書
    所載雙方代理人為黃碧霞（見本院上訴卷第八十三頁正面）足憑。況被告亦迭於
    原審法院訊問中亦坦承：上開房屋移轉未經告訴人乙○○之同意等語（參見原審
    法院八十三年九月三十日、八十三年十月十二訊問筆錄）。被告所辯：乙○○早
    已同意由伊處分乙節，無非臨訟飾卸之詞，不足採信。
  (二)復查，被告丙○○○業於檢察官偵查中另坦承：係贈與而非買賣等語（參見台灣
    台北地方法院檢察署八十三年度偵字第一○四七九號偵查卷宗第一○七頁反面）
    。至於稅務機關所核發之免稅證明，係因本件買賣符合遺產及贈與稅法第四十一
    條規定而免予課徵，被告丙○○○之行為，仍足生損害於地政機關對於地政機關
    對於地政資料管理之正確性，被告明知「買賣」為不實之事項而使公務員登載於
    其職務上所掌公文書之行為，並足生損害於地政機關對於地政資料管理之正確性
    ，自不能執「免稅」為由以解免刑責。
  (三)至證人即告訴人之媳婦高唐玉潔於原審固證稱：我六十八年嫁過去後就常聽他們
    講康定路（的房子）要移轉給丁○○，（八十一年五月六日）我好像聽我公公（
    指告訴人乙○○）講那房子是我婆婆（指丙○○○）的，要由她自行處理；...
    八十一年時我聽到乙○○肝病回來手不方便，叫丙○○○自己去拿印章等語。然
    其所為證言，並非目睹實際情形，而僅係不能確定之聽聞，為毫無根據之傳聞事
    實，揆諸最高法院二十二年上字第二八四二號判例意旨，應認無證據能力，而不
    足為被告有利之認定。
  (四)此部分事證明確，被告丙○○○犯行洵堪認定。
  二核被告丙○○○所為係犯刑法第二百十四條之使公務員登載不實罪、第二百十六
    條、第二百十條之行使偽造私文書罪。至其利用不知情之不詳姓名成年人書寫同
    意書、偽造乙○○印章、署押，及利用不知情之代書黃碧霞持以行使並使公務員
    發載不實之行為，係間接正犯。被告偽造署押及盜用印章均為偽造文書之部分行
    為，又被告偽造文書之低度行為應為行使之高度行為所吸收，均不另論罪。所犯
    上開行使偽造私文書罪及使公務員登載不實罪二罪間，有方法結果之牽連關係，
    應從一重之行使偽造私文書罪處斷。公訴意旨就被告右開行使偽造私文書罪部份
    雖漏未起訴，惟此部分與前揭以起訴部分，有牽連犯之關係，屬裁判上之一罪，
    本院自得併予審理，附此敘明。又，被告行為後刑法第四十一條有關易科罰金之
    規定，業經立法院於九十年一月四日修正為第四十一條第一項，並經總統於同年
    月十日明令公佈，同年月十二日生效施行；因事屬執行事項，依刑法第二條第一
    項前段之規定，應逕適用修正後之現行刑法第四十一條第一項前段規定，以諭知
    易科罰金之折算標準。
  三原審因認被告丙○○○所犯前揭偽造文書罪之事證明確，據以論罪科刑，固非無
    見。惟被告行為後刑法第四十一條有關易科罰金之規定，業經立法院於九十年一
    月四日修正為第四十一條第一項，並經總統於同年月十日明令公布；原判決未及
    為新舊法之比較，尚有未當。上訴人即被告丙○○○上訴意旨否認犯罪；及公訴
    人依告訴人乙○○之請求上訴意旨認被告丙○○○確實犯有前揭公訴意旨部分所
    載之侵占、背信等犯行等語，指摘原判決該部分不當，雖無理由。然原判決關於
    丙○○○部分既有前述之可議，仍屬無可維持，應由本院就此部分予以撤銷改判
    。爰審酌被告丙○○○之犯罪動機係因夫妻感情不睦，且年事已高，惟恐日後生
    活無依致蹈法網，其犯罪手段非以暴力為之，對告訴人所生之損害，及犯罪後之
    態度等一切情狀，量處如主文第二項所示之刑。又查，被告丙○○○前未曾受有
    期徒刑以上刑之宣告，有本院被告全國前案紀錄表在卷可稽，其年事已高，且因
    一時短於思慮，致觸犯本案犯行，經此科刑之教訓後，當知所警惕，信無再犯之
    虞，本院因認前開對其宣告之刑，以暫不執行為適當，爰併宣告緩刑二年，以啟
    自新。另偽造附於台北市建成地政事務所八十一年五月廿三日收件萬華字第一一
    八七四號卷內八十一年五月六日同意書上「乙○○」之署押壹枚，依刑法第二百
    十九條之規定，應併予宣告沒收。
  四本件公訴意旨另以：被告丙○○○與丁○○為防止丙○○○與乙○○共同努力賺
    取而購買，並由乙○○將一半所有權信託登記於丙○○○名義下之座落台北市○○街○段六十五號一樓、同市○○路六號房屋為乙○○取回，共同意圖為自己不
    法之所有，明知實際無買賣行為，未經乙○○同意，採迂迴方式，先將上開武昌
    街一段六十五號一樓於七十九年四月間，虛偽移轉登記予甲○○，再移轉回丙○○○名下，復於八十一年十一月間再移轉登記予陳君欲，又於八十二年七月間虛
    偽移轉為丁○○所有。至於上開康定路六號房屋，亦未經乙○○同意，於八十一
    年間逕由丙○○○以買賣為由移轉登記予丁○○，上開兩間房屋之移轉登記均向
    台北市建成地政事務所辦理移轉登記，而使承辦公務員將上開不實事項登載於職
    務上所掌之土地及建物登記簿謄本及相關公文書上，足生損害於乙○○及地政機
    關對於地政資料管理之正確性。因認被告丙○○○所為除犯有前述已論罪科刑之
    刑法第二百十四條犯行外，尚涉有侵占、背信及非法移轉武昌街房屋所有權之使
    公務人員登載不實罪嫌云云。查，公訴意旨認被告丙○○○所為前揭犯行尚涉有
    侵占、背信及偽造文書等罪嫌，無非以告訴人乙○○具體指述，且被告丙○○○
    亦曾坦承系爭房地中確有一半是告訴人出資所共同購買，況被告等又未能提出被
    告等與甲○○、陳君欲間之買賣契約書或資金流向證明等為其主要之論據。訊之
    被告丙○○○雖坦承右揭臺北市○○街○段六十五號一樓、同市○○路六號等房
    地所有權有如起訴書所載移轉之事實，惟堅詞否認有侵占、背信及偽造文書等犯
    行，辯稱：伊自婚後（民國三十六年結婚）即含辛茹苦設攤販賣冰品並照顧小孩
    ，於四十六年間夫妻二人存錢購買之漢口街房屋登記在告訴人名下，至七十年間
    購買武昌街上開房屋時，即約好登記在被告丙○○○名下，歸各人所有，以便被
    告丙○○○年老時有所依靠，後因與告訴人間夫妻關係不睦，告訴人一再表示不
    願支付生活費用與被告丙○○○，被告不得已才將該武昌街之房屋賣給甲○○（
    七十九年三月二十三日），以求取部分現金，但因念及告訴人將無處販賣冰品，
    乃又於二十餘日後買回該屋（七十九年四月十九日），要求在該屋賣冰之告訴人
 正式承租，支付被告租金，但告訴人均不置理，被告不得已才又在告訴人不給生
    活費、不給租金之情形下，再賣給大哥之兒子陳君欲（八十一年十一月十日），
    被告丁○○見母親養老之房屋賣掉，且父親即告訴人日後恐無販賣冰品之處，乃
    於八十二年六月三十日將該屋買回，並供父親即告訴人使用迄今，被告丙○○○
    在出賣該武昌街六十五號一樓房屋時，係有權出賣（詳偵卷第六十三頁至第六十
    五頁）；又，前開二址不動產房地所有權，係伊以其勞力所得報酬購得，故為其
    所有之財產，自有權自由處分，而無需經乙○○之同意等語。經查：
    (一)告訴人於八十三年五月六日告訴狀中雖指稱：伊因經營「雪王冰淇淋」生意，
      於七十年底購買台北市○○街○段六十五號一樓房屋，登記在妻即被告丙○○○名下，於七十四年十月間購買該屋二、三樓房屋，二樓房屋登記在子高武智
      名下，三樓房屋登記在女丁○○名下，一樓則由被告使用販賣冰品迄今云云（
      詳偵卷第一頁背面）。然：
      1.告訴人於偵查中先坦承被告丙○○○有與告訴人一起賣冰淇淋及照顧小孩（
        詳偵卷第六十一頁背面），又稱上開房地被告丙○○○出資四成五、是由伊
        出面購買，用伊名義之支票支付（詳偵卷第八十六頁背面），核與被告丙○○○於偵查中稱上開房地是伊與告訴人二人共同經營生意賺錢購買的、伊與
        告訴人各出一半的錢購買，或其後改稱是被告出資七分，告訴人出資三分的
        等語接近（詳偵卷第五十九頁、第八十六頁背面、第八十九頁背面）。告訴
        人於本院前審中亦稱：「房子登記在被告丙○○○名下，是因為丙○○○說
        怕孩子長大後沒保障，因此才登記在丙○○○名下，但房子是我出資買的」
        云云（詳本院上訴字卷第三十九頁筆錄），於本院更二審中則稱：「武昌街
        之房子仍由伊占有使用做生意，康定路之房子剛開始出租由我辦理，收到租
        金我交與我太太，之後就由她自己去出租，開始是七十三、七十四年出租的
        」等語（詳本院更二卷第四十四頁）。由是足見告訴人於與被告丙○○○共
        同出資購買本件武昌街一段六十五號一樓房地及康定路六號房屋時，於登記
        在被告丙○○○之名下時確有要給與丙○○○養老之意，其有於購買之初即
        贈與自己出資部分與被告丙○○○之意思，僅武昌街之房子暫由告訴人使用
        ，而康定路之房子則立即由被告丙○○○收益等情，應屬無訛。告訴人於其
        後之法院審理中改稱：沒有要把房子給被告丙○○○云云，顯係事後反悔之
        詞，要無可採。
      2.証人即告訴人與被告丙○○○之長子高仁和於偵查中到庭証稱：「他二人（
        指父母）共同做事業，但是母親工作得較多」、「當時是說好給我武昌街一
        段六十三號三樓房屋，武昌街一段六十五號二樓是給高武智，三樓是給丁○○，是贈與之意思」、「武昌街一段六十五號一樓是乙○○同意說要給丙○○○的，擔心孩子不孝順，做為老本，意思就是丙○○○可以全權處理房子
        」等語（詳偵卷第八十九頁背面、第九十頁筆錄）。証人高仁和之上開証言
        核與同案被告丁○○上開購買房屋時即說好房屋給何人再為登記等辯詞相符
        ，並有同案被告丁○○於八十三年六月二十八日具狀之家族財產登記詳細情
        形及土地及建物登記簿謄本在卷可按（詳偵卷第六十九頁至第七十六頁）。
        以証人高仁和為告訴人及被告丙○○○之長子，與告訴人及被告丙○○○之
        關係係極為密切之家人，於家人相處中獲悉上開証言，乃極為正常、自然而
        屬可能，於面對父母當庭訴訟之事，當無偏頗任何一方之理，故其所為証言
        ，當可採信。而其証言，正足以佐証証明被告家族中財產分配情形確如登記
        所示，被告丙○○○有權處理。以告訴人坦承與被告丙○○○二人共同經營
        、販賣冰淇淋生意，被告丙○○○並負責照顧小孩，二人之長子復於原審中
        出庭証言被告丙○○○為家庭之付出較多等事証，及參照上開房屋登記名義
        之分配情形，父母、子女均各有一不動產，雖母親多出一間無土地之康定路
        房屋，但告訴人則自始使用該武昌街六十五號一樓之店面經營冰淇淋生意迄
        今，亦為告訴人所不爭執，故上開不動產之分配，與被告丙○○○及告訴人
        夫妻間共同為家庭之付出程度相當，亦堪稱公平，而與社會上父母購入多餘
        房屋時，常事先分配財產再據以辦理登記之常情吻合。
      3.從而本件武昌街一段六十五號一樓房屋，於購入登記初始，告訴人即有將之
        歸屬被告丙○○○單獨所有，於告訴人出資範圍內，告訴人有夫妻間贈與之
        主觀意思，當甚明確。故而本件武昌街一段六十五號一樓房屋於購入之初，
        登記與被告丙○○○之時，即為被告丙○○○單獨所有之財產，自不受當時
        二人夫妻財產制之限制，已甚明確。
   (二)關於武昌街街一段六十五號一樓房屋輾轉以買賣之原因移轉予証人甲○○、被
      告丙○○○、証人陳君欲及被告丁○○等人之事實，是否均為虛偽之假買賣，
      應由公訴人提出具體証據証明之。若公訴人未能提出具體之積極事証以証明被
      告與甲○○等人間之買賣為虛偽不實，尚不能以被告事後無法提出相關之資金
      証明，即論定被告丙○○○之出賣、買回等行為必屬虛偽不實。又若不動產過
      戶雙方雖無真正之金錢移轉，但出於特定目的而雙方真正辦理不動產之移轉時
      ，其不動產之移轉，並無虛偽之處，至其移轉之原因買賣關係雖有不實，但基
      於不動產移轉登記乃物權行為，依物權無因性之理論，只要物權之移轉事實為
      真正，即不對管理不動產物權變動之地政之管理發生損害，此從信託法未立法
      前，地政機關不接受當事人雙方以信託作為移轉原因事實加以登記，亦不接受
      其他不違反民事法或不違背善良風俗，但非地政機關制式移轉原因事實之移轉
      原因，作為登記項目之情形相同，故除移轉者有故意詐害其債權人，以損害債
      權人為目的，而有他人（即債權人）因為不實之移轉原因登記事實而受損害者
      外，單純之移轉登記原因與事實不符，但雙方移轉物權之真意並無不實，而為
      真正時，地政機關關於不動產物權發生、變動之管理之正確性，並不因而發生
      影響。況且：
      1.依偵卷附本件房屋及土地登記簿謄本所載，被告丙○○○與甲○○之買賣原
        因關係發生在七十九年三月二十三日，移轉日期為七十九年四月十六日；甲○○再移轉回給被告丙○○○之買賣原因發生日期為七十九年四月十七日，
        移轉日期為同年四月三十日，被告丙○○○再出賣給陳君欲之日期為八十一
        年十一月十日，移轉日期為八十一年十一月二十三日，被告丁○○向陳君欲
        買回之日期為八十二年六月三十日，過戶移轉日期為八十二年七月三十日，
        此有各該謄本在卷可按。足見被告丙○○○出賣房地與「甲○○」並將之買
        回之時間相去僅一天，即過戶完畢第二天即行買回，核與被告丙○○○辯稱
        告訴人不肯給予生活費，伊才想要賣掉該屋取得現金在身，但賣掉後又想到
        告訴人將無處販賣冰淇淋，才後悔又買回，希望告訴人能以承租之方式支付
        租金，以保障被告丙○○○之生活等出賣、買回之情節相合，以出賣、買回
        之時間相去一天，自無所謂交屋或全部價金支付之資金流程，被告丙○○○
        以時間久遠，或未知日後會有糾紛，致未保存相關文件為証等語，即與社會
        常情相符，而堪採信。
      2.買受名義人甲○○之姊王美櫻、王美鶴二人於本院更審前審理中雖到庭証稱
        甲○○於六十八年間起即患有精神分裂症，他從高中就發病，後來曾當警察
        ，但生活還靠姊姊資助，他沒有能力購買不動產等語（見本院上更(一)卷一第
        八十頁至第八十一頁）；甲○○之家人陳王美玉於原審中並提出診斷証明書
        ，記載甲○○係於八十一年八月五日至關渡療養院應診，病名為「二九五精
        神分裂性精神病」（見原審卷第九十頁）。甲○○之姊王美櫻於台灣台北地
        方法院檢察署八十五年偵字第一六八三號本案告訴人對甲○○告訴偽造文書
        案中到庭作証稱：甲○○於七十八年間即陸續在住院，診斷一直是精神分裂
        ，應該不會做這種事（指與丙○○○發生買賣關係）；... （權狀他不可能
        去簽合約云云。証人王美鶴亦於該次偵查中稱：我哥甲○○一直未工作，醫
        藥費都是兄弟姊妹負責等語（均詳本院更(一)卷二第十頁偵查筆錄影本）。於
        台灣台北地方法院檢察署八十五年偵續字第四一二號本案告訴人對甲○○告
        訴偽造文書案中，王美櫻、王美鶴亦到庭作証稱：甲○○會出去，但情形我
        不知道；... 可以講話，但判斷能力有問題云云。另甲○○之母王黃得於該
        偵續字案中証稱，甲○○之身份証平時由伊代為保管甲○○出去找工作就拿
        出去，至於何時遺失，不知道，是要用到時才發現遺失，由弟王進豊幫他辦
        申請補發，於八十一年八月五日有申請補發身份証，甲○○沒有錢，不可能
        向丙○○○購買該不動產等語，並提出該補發之身份証供檢察官影印後附於
        該偵查卷（詳本院更(一)卷二第十五頁、第十六頁及十九頁、第二十頁正面偵
        查筆錄影本）。由是足見王志進雖自七十八年間即因精神分裂症而陸續住院
        ，並無資力可向被告丙○○○購買本件不動產，但甲○○曾於八十一年八月
        五日前不詳時間遺失身份証，則為明確之事實。以被告丙○○○之前於本院
        更(一)案中則表示「不知甲○○有病，他人好好的」等語（詳本院更(一)字卷一
        第一○○頁背面），表示承買人甲○○之精神狀況並無異；而証人即承辦該
        次買賣過戶手續之代書江素美則於王志被訴偽造文書案偵查中亦當場表示無
        法確定王美櫻提出之甲○○身份証上相片之人是否即為前來辦理買賣之承買
        人等情（詳本院更(一)卷二第十一頁正面偵查筆錄影本），並參照甲○○母親
        、姊妹等人之上開供述及甲○○曾有身份証遺失補辦之事實等節觀之，該前
        來辦理買賣手續，向丙○○○購買上開房地之「甲○○」是否確為甲○○本
        人，而非他人以甲○○之身分証冒充等情，雖非無疑，而有查明之必要。然
        經本院於更審前函查結果，証實甲○○目前仍因患有「精神分裂症，妄想型
        」疾病，有妄想及暴力傾向，無法痊癒，已到退化程度，無法處理事務，病
        情時好時壞，始終無認知程度等情，有福心精神科診所八十九年八月四日診
        斷証明書在卷可按（本院更二卷第二十四頁）；而台北市立療養院另函復本
        院稱：依甲○○之病歷記載，甲○○於六十二年十二月七日至該院初診時之
        症狀為現實感及自我感消失，至七十五年七月十八日起不規則追蹤治療，並
        曾於七十七年五月二十日至同年八月四日，七十七年十一月二日至同年月十
        八日二次住院治療，住院期間病情穩定，出院後自八十一年二月至八十五年
        四月間未有門診紀錄，最後一次門診時間為八十六年十月七日，目前診斷為
        精神分裂症等語，有該院八十九年八月一日函在卷可考（見本院更二卷第二
        十五頁）；台灣大學附設醫院則函復稱：甲○○於五十七年一月間即前往神
        經部門診就醫，臨床診斷懷疑為憂鬱症等語（詳本院更二卷二十六頁台大醫
        院八十九年八月十八日函）。由上甲○○求診之紀錄可知，甲○○在七十九
        年三月間本件武昌街一段六十五號一樓房屋過戶時，並未住院，病情是否達
        到無法言語或處理事務之程度，亦不明確。惟依本院更審前向台北市中山區
        戶政事務所函調甲○○申請印鑑証明之紀錄，發現甲○○在七十九年三月十
        九日、七十七年七月三十日均有申請印鑑証明之紀錄，其第二次申請印鑑証
        明之時間恰與本件武昌街房地過戶之時間吻合（見本院更二卷第五十三頁至
        第五十六頁）。而証人即承辦被告丙○○○與甲○○房屋過戶手續之代書江
        素美於原審中到庭結証稱：他們（指甲○○）有說要買並當場蓋章；... 價
        格不清楚，但蠻高的；... 契約上有記載繳錢之期，我記得有現金，那麼久
        了，不記得了云云（見原審卷第七十八頁筆錄）。代書蔡東作亦於原審到庭
        証稱：有看到私契及金錢交易，權狀有下來，還有尾款；... （權狀下來是
        ）到我那裡交的，分四次繳款等語（見原審卷第七十八頁背面、第七十九頁
        正面）。另於台灣台北地方法院檢察署八十五年偵字第一六八三號告訴人乙○○對甲○○告訴偽造文書案中到庭作証稱：他們買賣雙方（指甲○○及丙○○○）一起來；... 有核對雙方之身分証及人，人與相片一樣云云（見本
        院更(一)卷二第十一頁偵查筆錄影本）。証人江素美於本院更(一)審中再度到庭
        結証稱：有辦過甲○○與丙○○○之買賣過戶事，買的人是甲○○，他人有
        來，但很少說話，看不出精神上有什麼意見，賣的人是丙○○○，二人都有
        來；... （問：如何是甲○○本人？），他有拿身份証云云（見本院更(一)卷
        二第三十一頁）。足見確實有一精神未發現有不正常之人自稱為「甲○○」
        ，持甲○○之身份証、印鑑証明等辦理本件武昌街房地之買賣過戶事宜。
      3.被告丙○○○於本院更審前審理中已因老化患有重度重聽、意識曾有混亂、
        記憶力退化、定向感差、抽象思考生活能力下降、注意力差、社會退縮失眠
        ，經診斷為老年期／初期器質性精神病態等情，其後又有膝關節退化、行動
        不便、退化性關節炎等症狀，有被告丙○○○之殘障手冊、榮民總醫院八十
        六年及八十九年度之診斷証明書影本共四件為証。由此得見被告丙○○○目
        前已無法清楚辨識七十九年間與伊簽定買賣契約之人為何人。甲○○本人亦
        因病，目前仍有傻笑行為、表情平淡，現實感差，偶有妄想出現等情，除如
        前述外，復有診斷証明書一紙在卷可証，另經本院更審前再以公務電話向甲○○所在之東方淨心教養院查詢結果，更確定甲○○目前已無法作正常表達
        ，有本院公務電話紀錄在卷可按（見本院更二卷第一八二頁、第一八三頁、
        第一八六頁）。足見甲○○目前或日後確無法就本件買賣事宜為清楚之証述
        。以前述証人江素美、蔡作東之証言及王志確有領取印鑑証明之事實等情觀
        之，被告丙○○○辯稱其與「甲○○」之間確有真正之買賣一節，當堪採信
        ，並查無其他積極事証足以使本院得到超越合理可疑之確信，認定被告丙○○○與甲○○間之買賣為虛偽，亦甚明確。
      4.同案被告丁○○又提出其與陳君欲間之資金往來証明，証實丁○○確於八十
        二年七月三十日過戶取得上開武昌街一段六十五號一樓房地所有權前後時間
        內，與陳君欲間有資金往來，被告丁○○申領或向同事鍾美蓮借來之支票，
        由陳君欲妻陳簡嫦女帳戶兌領者，計有台灣土地銀行民權分行簽發，付款人
        為台灣土地銀行之九六三八九○號，八十二年七月二十七日期，面額一百四
        十八萬五千元之支票一紙（詳本院上訴字卷第一六九頁支票正、背面、本院
        卷第八十五頁基隆第二信用合作社函）；由陳君欲女陳薔薇背書提示者有同
        上土地銀行支票第九六三九○九號八十二年八月九日期，二百十萬元支票一
        張（詳本院上訴字卷第一七○頁支票正、背面）、台灣北區郵政管理局北投
        分局第五支局簽發，第九六三八八○號、八十二年七月七日期、一百六十六
        萬五千元支票，台灣省合作金庫大同支庫簽發，台灣銀行支票、第九○七八
        二四號、金額六十萬元、八十二年八月九日期，同行簽發台銀支票第九○七
        八二六號，八十二年八月九日期、面額二十萬元（丁○○同事鍾美蓮申購）
        各一張（共四張，詳上訴字卷第一八○頁、第一八一頁、第一六八頁支票正
        、背面，及同卷第一七四頁至第一七六頁，証明申領人為丁○○之合作金庫
       大同支庫函）；而陳薔薇是陳君欲之女兒，業據陳君欲之配偶陳簡嫦女於本
        院中到庭供述明確，証人陳簡嫦女並証稱曾聽過陳君欲向朋友提過有向丙○○○買過房子的事，聽說他賣了，男人的事伊不管等語（詳本院卷第一二三
        頁、第一二六頁筆錄）；証人鐘美蓮亦到庭供述曾借錢給被告丁○○，但時
        間、金額，因時隔久遠，已不復記憶等語（詳本院更二卷第一二五頁）。由
        上可見，被告丁○○雖未能提出足額之價金証明，但以陳君欲與被告丁○○
        為表兄妹關係，雙方本有一定之信任關係，於買賣後未積極保留相關契約書
        或支付証明，亦屬常情，而被告丁○○於八十二年六月訂約後，同年七月三
        十日過戶前後，交付給陳君欲之金錢當中，多年後經查有實據者，即有六百
        零五萬元之譜，經參照陳君欲妻陳簡嫦女之上開証言，應認被告丁○○辯稱
        伊與陳君欲間之買賣為真正，堪屬採信。
      5.証人陳簡嫦女於原審中雖提出陳君欲在長庚醫院之診斷証明書，記載陳君欲
        自八十三年五月起明顯個性改變，有步態障礙及小便功能障礙，記憶力亦明
        顯衰退等症狀（詳原審卷第八十七頁），而財團法人長庚醫院於八十九年十
        一月十六日函復本院稱：「陳君欲於八十三年八月三日、八月十三日、十一
        月四日至本院神經內科門診，診斷為疑額葉症候群，八十四年三月二十五日
        來院急診，發現為左大腦栓塞性中風，出院後未親自回診，據家屬稱病患有
        注意力、記憶力衰退、精神不集中退化現象」等情（詳本院卷第一一○頁函
        ），由是足見，陳君欲係八十三年八月間始病發，於本件武昌街一段六十五
        號一樓房地買入及賣出之八十一年及八十二年間，並未見其有精神上之疾病
        ，而陳君欲業於八十七年十月十日死亡，此有陳君欲之死亡証明書影本一紙
        在卷為証，自無法再傳喚陳君欲到院証述八十一、八十二年間與丙○○○及
        丁○○間之買賣事宜，但亦不能以陳君欲已死亡，即否定其於病發前之八十
        一年、八十二年間有與被告二人購買及賣出武昌街房地之事實，亦甚明確。
      6.綜上，本件並查無積極証據足以証明被告丙○○○與「甲○○」或陳君欲間
        之買賣確屬虛偽，亦查無証據証明被告丁○○與陳君欲間之買賣不實。
    (三)次按刑法第三百三十五條第一項之侵占罪，須行為人在主觀上具備為自己或第
      三不法所有之意圖，為構成要件。查前揭武昌街宅及康定路宅等房地，係告訴
      人乙○○與被告丙○○○夫妻二人於其婚姻關係中之七十年十月及六十六年間
      所購，其二人未約定夫妻財產制，惟被告丙○○○曾坦承前揭二址房地中確有
      一半是告訴人出資所共同購買，此並據告訴人乙○○於偵查中指訴購屋實際出
      資部分，丙○○○亦佔有四成五（見偵查卷第八十六頁八十三年七月十八日偵
      訊筆錄），顯見被告丙○○○確曾有出資之事實。復又據案外人高仁和陳稱：
      （武昌街）六十五號一樓是乙○○同意說給丙○○○擔心孩子不孝順，做為老
      本，意思就是丙○○○可以全權處理此房子等語；核與共同被告丁○○供稱之
      情節相符，而高仁和係被告丙○○○與告訴人之長子，復無證據顯示其有偏頗
      之虞，故其所言應屬可信，已如前述；是綜上所述，縱被告丙○○○所辯上開
      武昌街宅及康定路宅等房地，歸屬為何係屬民事糾葛尚有待確定，惟可認被告
      丙○○○係於確信上開二址房地既登記於其名下即為其所有之主觀認識下，方
      將其處分、移轉於甲○○、陳君欲及丁○○等人，是尚難認被告丙○○○在主
      觀上，有為自己或第三人不法之意圖，自難以侵占罪相繩。
    (四)另按，聯合財產中，以妻名義登記之不動產，除妻之原有財產或特有財產外，
      依修正前民法第一千零十七條第二項規定，應屬夫所有，如變更為夫名義時，
      僅係「登記名義之變更」，尚「非所有權之移轉」，此與信託管理之當事人間
      係基於一定之經濟目的而為所有權之移轉之意旨不同，是自不得以夫藉妻之名
      義辦理不動產之登記之事實，即推定夫妻間當然有信託關係存在，而有為他人
      處理事務之情事。查本件前開不動產所有權之歸屬為何既尚有爭議，已如前述
      ，且無積極證據證明被告丙○○○為告訴人處理事務，自亦無違背其任務之行
      為可言是縱被告丙○○○己將前開不動產予以處分，顯核與刑法第三百四十二
      條第一項背信罪之構成要件不符，自亦難以背信罪相繩。
    (五)綜上所述，被告丙○○○所涉前開侵占、背信及偽造文書部分等罪嫌，均屬無
      法證明。惟因檢察官認此部分與前開論罪處刑部分有裁判上一罪之關係，故無
      庸另為無罪之諭知。
貳、被告丁○○部分：
  一本件公訴人另以：丙○○○與乙○○係夫妻，丁○○為其等所生之女兒，因家庭
    生有齟齬，丙○○○、丁○○為防止丙○○○與乙○○共同努力賺取而購買，並
    由乙○○將一半所有權信託登記於丙○○○名義下之座落台北市○○街○段六十
    五號一樓、同市○○路六號房屋為乙○○取回，共同意圖為自己不法之所有，明
    知實際無買賣行為，未經乙○○同意，採迂迴方式，先將上開武昌街一段六十五
    號一樓於七十九年四月間，虛偽移轉登記予甲○○，再移轉回丙○○○名下，復
    於八十一年十一月間再移轉登記予陳君欲，又於八十二年七月間虛偽移轉為丁○○所有。至於上開康定路六號房屋，亦未經乙○○同意，於八十一年間逕由丙○○○以買賣為由移轉登記予丁○○，上開兩間房屋之移轉登記均向台北市建成地
    政事務所辦理移轉登記，而使承辦公務員將上開不實事項登載於職務上所掌之土
    地及建物登記簿謄本及相關公文書上，足生損害於乙○○及地政機關對於地政資
    料管理之正確性。因認被告丁○○與其母丙○○○間有犯意之聯絡及行為之分擔
    ，而共同涉犯刑法第三百三十五條第一項、三百四十二條第二項、第二百十四條
    之罪嫌云云。
  二訊據被告丁○○固坦承分別自陳欲君及丙○○○處移轉而得前開武昌街宅與康定
    路宅之所有權，惟堅詞否認有何犯行，辯稱：父母親說好台北市○○街○段八十
    巷七號透天厝為告訴人所有，並登記在父親名下，台北市○○街○段六十三號三
    樓房屋登記在大哥高仁和名下，是要給大哥的，武昌街一段六十五號二樓登記在
    二哥高武智名下，是要給二哥的，武昌街一段六十五號三樓則登記在伊名下，是
    要給伊的，一樓則登記在媽媽即被告丙○○○名下，是要給媽媽的，康定路的房
    子只有房屋，沒有地本來就是媽媽的，無所謂信託登記問題，至於武昌街一段六
    十五號一樓房屋，伊後來發現母親將該屋賣掉，內心不捨，乃籌錢向表哥陳君欲
    買回，伊有找到六百多萬元之價金支付証明，其餘証明因時日久遠，當時亦不知
    會有糾紛，故未保存等語（詳偵卷第八十六頁背面、及第一一七頁）。
  三按犯罪事實應依證據認定之，無證據不得推定其犯罪事實；又不能證明被告犯罪
    者，應諭知無罪之判決，刑事訴訟法第一百五十四條、第三百零一條第一項分別
    定有明文。又告訴人之指訴，係以使被告受刑事訴追為目的，是其陳述是否與事
    實相符，仍應調查其他證據以資審認，最高法院著有五十二年台上字第一三００
    號判例可資參照。經查：
    (一)就關於侵占、背信部分，被告丙○○○並無犯罪，業如前述，則被告丁○○自
      無共犯可言，合先敘明。
    (二)被告丁○○於原法院審理中雖曾供稱：康定路六號房屋是我媽媽登記給我，我
      不清楚云云（詳原審卷第三十六頁正面）；嗣又改稱：過戶時伊人在美國進修
      修，但伊母親有打電話來說過戶事，並說這個要錢，伊後來回國後陸陸續續有
      付錢等語（詳原審卷第一三八頁背面、第一三九頁正面）。以該康定路房屋之
      過戶手續全由被告丙○○○一人辦理，被告丁○○當時人在美國並未曾出面；
      而証人即辦理康定路房屋過戶手續之代書黃碧霞於原審中供證：當初是丙○○○要來移轉，丁○○並未出面云云（詳原審卷第一六二頁）。足見被告丁○○
      於原審調查時所稱：康定路六號房屋是我媽媽登記給我，我不清楚乙節，應係
      指移轉之初及移轉之手續。再查，被告丁○○固同意自丙○○○處移轉而得前
      開康定路房屋之所有權，惟當時被告丁○○人在美國，此有護照影本在卷足稽
      ，況本件康定路房屋之申辦移轉登記時均由被告丙○○○出面，被告丁○○並
      未出面等情，亦經證人即經辦代書黃碧霞於原審法院審理中到庭證述屬實，是
      被告丁○○所同意者應僅同意被告丙○○○將房屋移轉之事，至於被告丙○○○於申辦移轉登記時偽造同意書及以買賣原因為登記原因等情事，致觸犯之上
      開行使偽造文書及使公務員登載不實罪，應非被告丁○○所應負責。
    (三)另被告丁○○自陳欲君處移轉而得前開武昌街房地，確有支付價金，此有北投
      郵局支票三張、台灣土地銀行民權分行支票一張、台灣省合作金庫大同支庫支
      票二張均影本附於被告丙○○○、丁○○二人所提八十四年三月十一日狀為證
      ，足見被告丁○○與陳君欲間確係有買賣關係存在，其據以向地政機關辦理移
      轉所有權登記，自無違法之可言。
  四綜上所述，因認被告丁○○之辯解均屬可採。此外，復查無其他積極證據足資認
    定被告丁○○有公訴意旨所指之犯行，被告丁○○之犯罪尚屬不能證明。原審因
    之為諭知被告丁○○無罪之判決，經核於法尚無不合。上訴人即原審檢察官循告
    訴人乙○○請求上訴要旨認被告丁○○應有前揭犯行，而指摘原判決不當，為無
    理由，應予駁回。
參、最高法院發回意旨所指證人甲○○部分，關於該證人甲○○是否適宜作證乙節，
    經查，該證人甲○○經診斷罹患經神分裂症，曾在關渡療養院治療，有關渡療養
    院出具之診斷證明書附卷可稽（見本院上訴字卷第一０八頁）。次查，該證人在
    被訴偽造文書一案之檢察官偵查中，曾於八十五年七月一日在其主治醫師黃體信
    醫師陪同下應訊，對於是否曾購買過系爭土地一節，答稱不清楚不記得等語，黃
    體信醫師則表示甲○○之病情會影響其記憶力云云，有臺灣臺北地方法院檢察署
    檢察官八十五年度偵字第一六八三號不起訴處分書附在本院上更(一)字卷第三十七
    頁可參。再依丞光診所九十年二月二十三日丞字第０二二三號函略以：「病患甲○○自九十年十一月九日起轉至本診所就診，目前規律門診治療中；病患目前仍
    有傻笑行為，表情較平淡、現實感差，偶有妄想出現；病患並情已呈現慢性化，
    自我照顧能力尚可」云云（見本院上更(二)字卷第一八二頁）；顯見證人甲○○之
    病情並無認何改善。另據證人甲○○居住之東方淨心教養院職員張瑞汶表示，該
    甲○○具有攻擊傾向，家屬無法照顧，平常也無法正常表達等語，亦有本院公務
    電話紀錄在卷可參（見同上卷第一八六頁）。本院因認就該證人傳訊，並無助於
    本案案情之釐清，而不再予以傳訊，附此敘明。
肆、被告丙○○○經合法傳喚，無正當理由未於言詞辯論期日到庭，爰不待其陳述，
    逕行判決。
據上論斷，應依刑事訴訟法第三百七十一條、第第三百六十九條第一項前段、第三百
六十四條、第二百九十九條第一項前段、第三百六十八條，刑法第二條第一項前段、
第二百十四條、第二百十六條、第二百十條、第五十五條、第二百十九條、第七十四
條第一款、第四十一條第一項前段（新修正），罰金罰鍰提高標準條例第一條前段、
第二條，判決如主文。
本案經檢察官田炳麟到庭執行職務。
中      華      民      國    九十一    年      一      月    二十四    日
                              臺灣高等法院刑事第十二庭
                                  審判長法  官   劉  景  星
                                        法  官   陳  志  洋
                                        法  官   陳  博  志
右正本證明與原本無異。
如不服本判決應於收受送達後十日內向本院提出上訴書狀，其未敘述上訴之理由者並
得於提起上訴後十日內向本院補提理由書（均須按他造當事人之人數附繕本）。
                                        書記官   陳  嘉  文
中      華      民      國    九十一    年     一       月    二十五    日
附錄 本判決論罪科刑法條：
刑法第二百十條：
偽造、變造私文書，足以生損害於公眾或他人者，處五年以下有期徒刑。
刑法第二百十六條：
行使第二百十條至第二百十五條之文書者，依偽造、變造文書或登載不實事項或使登
載不實事項之規定處斷。
